臺灣高等法院刑事判決
110年度上訴字第2111號
上  訴  人  
即  被  告  郭木琳

選任辯護人  詹以勤律師(法扶律師)          
上列上訴人因毒品危害防制條例等案件，不服臺灣新北地方法院
109年度訴字第1257號，中華民國110年3月31日第一審判決（起
訴案號：臺灣新北地方檢察署109年度偵字第20636號），提起上
訴，本院判決如下：
    主  文
原判決撤銷。
郭木琳犯轉讓禁藥罪，累犯，處有期徒刑參月。又共同犯販賣第
一級毒品罪，累犯，處有期徒刑捌年。
未扣案之行動電話1支（含門號0000000000號通話晶片卡1 枚）
及犯罪所得新臺幣肆仟元均沒收，於全部或一部不能沒收或不宜
執行沒收時，追徵其價額。
    事  實
一、郭木琳明知甲基安非他命是毒品危害防制條例第2 條第2 項
    第2 款規定列管之第二級毒品，且為藥事法所規範之禁藥，
    不得擅自轉讓，竟基於轉讓禁藥及第二級毒品甲基安非他命
    之犯意，由江昶毅先撥打郭木琳所持用之行動電話門號0000
    000000號（下稱本案手機門號），二人於電話中談妥轉讓甲
    基安非他命之重量後，郭木琳即於民國109 年2 月26日21時
    38分許，前往江昶毅當時所在位置即新北市○○區○○路0
    段0 號，無償轉讓1 公克之甲基安非他命與江昶毅1 次。
二、郭木琳、敖翠英【另經臺灣新北地方檢察署（下稱新北地檢
    署）檢察官簽分偵辦】明知海洛因是毒品危害防制條例第2
    條第2 項第1 款規定列管之第一級毒品，未經許可不得擅自
    持有、販賣，竟與敖翠英意圖營利，共同基於販賣第一級毒
    品海洛因之犯意，由江昶毅先於109 年3 月2 日12時49分許
    ，撥打本案手機門號予郭木琳，詢問郭木琳有無海洛因可以
    提供，二人於109 年3 月2 日13時15分許，達成以新臺幣（
    下同）4,000 元交易重量8 分之1 錢海洛因之合意後，郭木
    琳即指示敖翠英於同日14時32分許，前往新北市○○區○○街00
    巷0 號3 樓，將上開海洛因交付與江昶毅，並當場向江昶毅
    收取4,000 元而完成交易。
三、案經新北市政府警察局刑事警察大隊報告新北地檢署檢察官
    偵查起訴。
    理  由
壹、程序部分
    按被告以外之人於審判外之陳述，雖不符合同法第159 條之
     1 至第159 條之4 之規定，但經當事人於審判程序同意作
    為證據，法院審酌該言詞陳述或書面陳述作成時之情況，認
    為適當者，亦得為證據；當事人、代理人或辯護人於法院調
    查證據時，知有第159 條第1 項不得為證據之情形，而未於
    言詞辯論終結前聲明異議者，視為有前項之同意，刑事訴訟
    法第158 條之4 、第159 條之5 分別定有明文。本判決下列
    所引用被告以外之人於審判外各項供述證據，當事人均不爭
    執各該證據之證據能力（見本院卷第82至83頁），且未於本
    院言詞辯論終結前聲明異議，本院審酌此等證據資料取得及
    製作時之情況，尚無違法不當及證明力明顯過低之瑕疵，以
    之作為證據應屬適當；另本判決後述所引之各項非供述證據
    ，無證據證明係實施刑事訴訟程序之公務員以不法方式所取
    得，且亦無證據證明係非真實，復均與本件待證事實具有關
    聯性，是依刑事訴訟法第158 條之4 之反面解釋，當有證據
    能力；又前開供述與非供述證據復經本院於審理期日中合法
    調查，自均得為本案證據使用。
貳、本院認定犯罪事實之證據及理由
一、被告對於上揭轉讓禁藥及販賣海洛因之犯罪事實於本院準備
    程序均坦承不諱（見本院卷第82頁），核與證人江昶毅在偵
    查中之證述情節相符（見偵字卷第33頁），並有被告與證人
    江昶毅、江昶毅與共犯敖翠英之通訊監察譯文D4-1至D6-2、
　　E1-1至E2等件可以佐證（見偵字卷第20頁反面至21頁、第50
　　頁），足見被告的自白與事實相符，應堪採信。
二、另從附件一編號D5-4的通話譯文可以看出，江昶毅與被告洽
    談海洛因價格的時候，被告向江昶毅表示：海洛因價格為3,
    500 元，但需要再給代其交付毒品之人500 元走路工等情，
    此與江昶毅證稱該次購買毒品的價格為4,000元相符，足見
    被告確實有透過此次販毒獲取至少500 元之利益，從而，被
    告有販賣海洛因牟利的意圖，亦可認定。
三、綜上所述，本件事證明確，被告轉讓禁藥及販賣海洛因之犯
    行，應依法論科。
參、論罪科刑
一、新舊法比較
　　按行為後法律有變更者，適用行為時之法律；但行為後之法
    律有利於行為人者，適用最有利於行為人之法律，刑法第2 
    條第1 項定有明文。查毒品危害防制條例第4 條第1項規定
    於109 年1 月15日修正公布，並於被告為本案犯行後之同年
    7 月15日開始施行，原規定：「製造、運輸、販賣第一級毒
    品者，處死刑或無期徒刑；處無期徒刑者，得併科新臺幣2,
    000 萬元以下罰金。」，修正後規定：「製造、運輸、販賣
    第一級毒品者，處死刑或無期徒刑；處無期徒刑者，得併科
    新臺幣3,000 萬元以下罰金。」；第17條第2項原規定：「
    犯第四條至第八條之罪於偵查及審判中均自白者，減輕其刑
    」，修正後規定：「犯第四條至第八條之罪於偵查及歷次審
    判中均自白者，減輕其刑」。經比較修正前後之毒品危害防
    制條例第4 條第1 項、第17條第2項之結果，可知修正後毒
    品危害防制條例第4 條第1 項之販賣第一級毒品罪之構成要
    件雖未變更，然已提高罰金刑的法定刑度，而自白減刑適用
    須歷次審判中均自白犯罪始有適用，足見修正前的規定較有
    利於被告，依刑法第2 條第1 項前段規定，應適用被告行為
    時即修正前毒品危害防制條例規定。
二、成立罪名及罪數 
　　核被告就犯罪事實一、二所為，分別係犯藥事法第83條第1
    項轉讓禁藥罪、修正前毒品危害防制條例第4條第1項販賣第
    一級毒品罪。被告轉讓禁藥、販賣海洛因前，分別持有甲基
    安非他命、海洛因之低度行為，為其事後轉讓、販賣之高度
    行為所吸收，不另論罪。另被告販賣海洛因犯行，與敖翠英
    有犯意聯絡與行為分擔，應依刑法第28條之規定，論以共同
    正犯。犯罪事實一、二所示之轉讓禁藥罪及販賣第一級毒品
    罪等共2 罪，是出於各自獨立的犯罪意思，犯罪行為也可以
    截然區分，應予以數罪併罰。
三、刑之加重及減輕事由
  ㈠累犯　　　
    被告前因施用第一級毒品案件，經臺灣新北地方法院以106 
    年度審訴字第400 號判決處有期徒刑1 年，被告上訴後，經
    本院駁回上訴確定，於108 年1 月28日假釋出監並交付保護
    管束，於108 年9 月6 日保護管束期滿執行完畢，有本院被
    告前案紀錄表1 份在卷可稽。而被告於受徒刑之執行完畢後
    ，5 年以內故意再犯本案有期徒刑以上之2 罪，均為累犯。
    另按司法院釋字第775 號解釋，依解釋文及理由之意旨，係
    指構成累犯者，不分情節，一律加重最低本刑，於不符合刑
    法第59條所定要件之情形下，致生行為人所受之刑罰超過其
    所應負擔罪責之個案，不符罪刑相當原則、比例原則，於此
    範圍內，在修正前，為避免發生上述罪刑不相當之情形，法
    院就該個案應裁量是否加重最低本刑；依此，係指個案本應
    量處最低法定刑，然在無法適用刑法第59條在內之減輕規定
    情形時，法院應依本解釋意旨裁量不予加重最低本刑。審酌
    司法院大法官釋字第775 號上開解釋意旨，考量被告構成累
    犯的案件為施用第一級毒品案件，經徒刑執行完畢後，仍漠
    視法律之禁制規範，不顧毒品流通對於人體健康及社會治安
    之危害性，故意再犯罪質相近、情節更為嚴重之本件轉讓禁
    藥罪及販賣第一級毒品罪，顯見上開構成累犯事由之有期徒
    刑執行對被告未生警惕作用，堪認被告對於刑罰之反應力薄
    弱，認應除毒品危害防制法第4條第1項之法定刑為死刑、無
    期徒刑部分，依法均不得加重外，依刑法第47條第1 項規定
    均加重其本刑。
　㈡毒品危害防制條例第17條第2項適用
　　按犯毒品危害防制條例第4條至第8條之罪於偵查及歷次審判
    中均自白者，減輕其刑，毒品危害防制條例第17條第2項定
    有明文。按行為轉讓同屬禁藥之第二級毒品甲基安非他命（
    未達法定應加重其刑之一定數量）予成年人（非孕婦），依
    重法優於輕法之原則，則較重之藥事法第83條第1項轉讓禁
    藥論處，如行為於偵查及審判中均自白，仍應適用毒品危害
    防制條例第17條第2項規定減輕其刑（最高法院109年度台上
    字第4243號判決參照）。查被告轉讓甲基安非他命之事實，
    經其迭於偵查、原審及本院審理中自白無諱，而甲基安非他
    命除為毒品危害防制條例第2條第2項第2款所列管之第二級
    毒品外，同屬藥事法第22條第1項第1款所列管之禁藥，是被
    告所為亦屬藥事法第83條第1項之轉讓禁藥罪所規範之事實
    ，揆諸上開說明，被告所犯轉讓禁藥罪部分亦得依修正前毒
    品危害防制條例第17條第2項規定於偵查及審判中自白減輕
    其刑規定之適用，爰依法減輕其刑，並依法先加後減之。另
    被告於警詢及本院準備程序就販賣第一級毒品部分亦曾自白
    犯罪在卷（見警卷第5頁反面、第6頁及本院卷第82頁），亦
    應減輕其刑。
　㈢販賣第一級毒品罪適用刑法第59條減輕其刑
　1.法院於面對不分犯罪情節如何，概以重刑為法定刑者，當有
    情輕法重之情形時，在裁判時本有刑法第59條酌量減輕其刑
    規定之適用，以避免過嚴之刑罰（司法院大法官會議釋字第
    263 號解釋意旨參照）。也就是說，法院為避免刑罰過於嚴
    苛，在情輕法重的情況下，應合目的性裁量而有職權適用刑
    法第59條酌量減輕被告刑度的義務，另適用刑法第59條酌量
    減輕其刑時，仍應參考同法第57條所列舉10款事由加以審酌
    （最高法院70年度第6 次刑事庭會議決議參照）。而修正前
    販賣第一級毒品罪之法定刑為「處死刑或無期徒刑」，然同
    為販賣第一級毒品者，其原因動機不一，犯罪情節也未必相
    同，其中可能包含大盤毒梟、中盤或零星販售者，又或者是
    吸毒者之朋友間為求互通有無而為有償轉讓，各該販賣行為
    所造成危害社會的程度亦因之有高低之分，法律科處此類型
    的犯罪，所設法定最低本刑卻同為「處死刑或無期徒刑」，
    確實有可能產生情輕法重的疑慮。所以，在審酌販毒者的刑
    度時，如果依其情狀予以酌減其刑，就足夠對其產生警惕的
    效果而達防衛社會的目的時，法院自然應該依照客觀犯行與
    主觀惡性等這二個因素來加以考量行為人的情狀，是否有可
    以憫恕之處，而適用刑法第59條的規定酌量減輕其刑，以求
    讓個案裁判的量刑能符合比例原則。
  ⒉本案被告所犯販賣第一級毒品罪，是法定刑為死刑或無期徒
    刑之罪，罪刑極重，雖有前開減輕事由之適用，但考量被告
    販賣對象只有江昶毅1 人，販賣金額為4,000 元，販賣數量
    僅有8 分之1 錢，且純度不高，也僅從中賺取約500 元的走
    路工費用，與販賣大量毒品獲取暴利之大毒梟或中上盤賣家
    顯然有別，即使減輕後最低刑度仍為15年以上之有期徒刑，
    仍屬法重情輕，在客觀上顯然足以引起一般人之同情，衡情
    尚有可予憫恕之處，應依刑法第59條規定，就被告販賣第一
    級毒品罪，予以減輕其刑，被告同時有加重及二項減輕事由
    ，依法除本刑為死刑、無期徒刑外，均先加重後遞減之。
肆、撤銷原判決之理由
一、原審認為被告轉讓禁藥及販賣第一級毒品之犯行罪證明確，
    予以論罪科刑，固非無見。惟原判決未就轉讓禁藥自白部分
　　適用毒品危害防制條例第17條第2項規定，另未及審酌被告
    於本院自白販賣海洛因，就被告自白轉讓安非他命禁藥部分
    及販賣第一級毒品部分均未適用毒品危害防制條例第17條第
    2項規定減輕其刑，容有未洽，即屬無可維持，應由本院就
    此部分暨所定應執行撤銷改判。
二、爰審酌被告無視國家對於毒品的禁令，恣意轉讓禁藥及販賣
    第一級毒品，助長毒品流通，所為應該予以譴責，然其轉讓
    禁藥之數量僅1 公克，販賣第一級毒品重量僅8 分之1錢，
    重量輕微，且對象均為江昶毅1 人，並未造成嚴重的社會危
    害；再考量被告就轉讓禁藥部分坦承犯行，態度尚稱良好，
    就販賣第一級毒品部分，於本院準備程序時坦認犯行，參考
    被告於原審自承高中畢業之智識程度、目前從事鐵工、目前
    離婚之家庭狀況及須扶養媽媽之經濟狀況等一切情狀（見原
    審第249至250 頁），分別量處如主文所示之刑。
三、沒收
（一）被告用以販賣毒品之聯絡工具即門號0000000000號行動電
      話1 支（含通話晶片卡1 枚），雖未扣案，仍應依毒品危
      害防制條例第19條第1 項之規定，不問屬於犯人與否，均
      宣告沒收，並依刑法第38條第4 項之規定，於全部或一部
      不能沒收或不宜執行沒收時，追徵其價額。
（二）按犯罪所得，屬於犯罪行為人者，沒收之，於全部或一部
      不能沒收或不宜執行沒收時，追徵其價額；犯罪所得，包
      括違法行為所得、其變得之物或財產上利益及其孳息，刑
      法第38條之1 第1 項前段、第3 項、第4 項分別定有明文
      。又按共同正犯之犯罪所得，沒收或追徵，應就各人所分
      得之數額分別為之。所謂各人「所分得」，係指各人「對
      犯罪所得有事實上之處分權限」，法院應視具體個案之實
      際情形而為認定。經查，被告就犯罪事實二所示之販毒行
      為，獲得4,000 元之交易對價，業據江昶毅於偵查中證述
      明確（見偵字卷第33頁），被告亦坦認在卷（見本院卷第
      84頁），被告販賣第一級毒品確實獲取4,000 元之價金，
      此部分為被告實際取得且屬其所有，雖未扣案，仍應依刑
      法第38條之1 第1 項、第3 項之規定諭知沒收，並於全部
      或一部不能沒收或不宜執行沒收時，追徵其價額。
　四、被告於審判期日經合法傳喚（見本院卷第95頁），無正當
      理由不到庭，爰不待其陳述，逕以一造辯論而為判決。
據上論斷，應依刑事訴訟法第371條、第369條第1項前段、第364
條、第299條第1項前段，判決如主文。
本案經檢察官劉異海到庭執行職務。
中    華    民    國    110   年    10   月    13    日                    刑事第十二庭 審判長法  官  陳如玲
　　　                               法  官  蔡如惠
　　　　　　　　　　　　　　　　　   法  官  廖建瑜
以上正本證明與原本無異。
如不服本判決，應於收受送達後20日內向本院提出上訴書狀，其
未敘述上訴之理由者並得於提起上訴後20日內向本院補提理由書
（均須按他造當事人之人數附繕本）「切勿逕送上級法院」。
                                      書記官  邵佩均
中　　華　　民　　國　　110 　年　　10　　月　　13　　日
法條：
藥事法第83條第1項
明知為偽藥或禁藥，而販賣、供應、調劑、運送、寄藏、牙保、
轉讓或意圖販賣而陳列者，處7年以下有期徒刑，得併科新臺幣5
千萬元以下罰金。
修正前毒品危害防制條例第4條第1項
製造、運輸、販賣第一級毒品者，處死刑或無期徒刑；處無期徒
刑者，得併科新臺幣2千萬元以下罰金。